---
title: "A trabajar junt@as!!"
author: "R-Ladies: Natalia da Silva"
output: pdf_document
---

```{r setup, include=FALSE}
knitr::opts_chunk$set(echo = TRUE)
```


# Propuesta 1

Con los datos `diamonds` que se encuentran disponible en ggplot2 hacer un plot con las siguientes características:


- Un scatterplot de   `price` (precio en dólares) vs `carat` (peso de los diamantes)

- Incluir usando `labs` el nombre de los ejes, título informativo y nombre de la leyenda

- Colorear usando la variable `cut`

- usar transparencias para el mejorar el sobre ploteado de puntos con `alpha`

Usar `?diamonds` para ver la descripción de las variables.

Para que el dibujo salga más rápido se puede trabajar con una muestra de observaciones

```{r,echo=FALSE}
library(ggplot2)
```

`dsamp <- diamonds[sample(nrow(diamonds), 5000), ]`



```{r, echo=FALSE}

ggplot(data = diamonds, aes(x=carat, y = price, colour = cut)) + 
  geom_point( alpha = 1/3) + labs(x = "Peso", y = "Precio en dólares",
                                  title = "Scatterplot pesos vs precio",
                                  colour="Corte") 
```

# Propuesta 2

- Usar el plot anterior pero cambiando la paleta de colores a `Set2`

-  Chequear la ayuda de `?scale_colour_brewer`

Para mirar posibles paletas visitar:

http://colorbrewer2.org/#type=sequential&scheme=BuGn&n=3

```{r, echo=FALSE}
ggplot(data = diamonds, aes(x = carat, y = price, colour = cut)) + 
  geom_point( alpha = 1/3) + labs(x = "Peso", y = "Precio en dólares",
                                  title = "Scatterplot pesos vs precio",
                                  colour="Corte") +
                                  scale_colour_brewer(palette = "Set2")
```

# Propuesta 3

- **scale** controla el mapeo de los datos a los elementos estéticos

El argumento `breaks` controla los valores que aparecen en los "tick marks" en los ejes y tienen asociado una etiqueta que está controlada por `label`  

- Sobre el  plot inicial, cambiar los tick marks en el eje x a 1, 3 y 5 con las etiquetas 1 oz, 3 oz y 5 oz.

- `?scale_x_continuous`
```{r, echo=FALSE}

ggplot(data = diamonds, aes(x = carat, y = price, colour = cut)) + 
  geom_point( alpha = 1/3) + labs(x = "Peso", y = "Precio en dólares",
                                  title = "Scatterplot pesos vs precio",
                                  colour="Corte") +
  scale_x_continuous(breaks = c(1, 3, 5), labels = c("1 oz", "3 oz", "5 oz"))

  
```

# Propuesta 4

-  Usar la variable `cut` para crear un gráfico para cada subconjunto - usar transparencias para el sobre ploteado `alpha`


```{r, echo=FALSE}

ggplot(data = diamonds, aes(x=carat, y = price)) + 
  geom_point( alpha = 1/3) + facet_wrap(~cut)+
  labs(x = "Peso", y = "Precio en dólares",
                                  title = "Scatterplot pesos vs precio",
                                  colour="Corte") 
``` 